---
title: "saude_bucal"
format: html
editor: visual
---

## Procedimentos metodológicos

A construção do modelo de PDFT para saúde bucal baseado em necessidades foi construído a partir das orientações de Asamani et al. (2021) que sugerem algumas etapas, que serão descritas com maior detalhamento a seguir:

1.  Definição de escopo da metodologia em termos de cobertura jurisdicional, objetivos e horizonte temporal;
2.  Análise da necessidade de saúde bucal com base em aspectos da demografia, epidemiologia e serviços destinados da população a local;
3.  Tradução do número de serviços em número de profissionais necessários;
4.  Exploração das implicações em termos de recursos, como a oferta atual de profissionais e custos;
5.  Análise de sensibilidade para simulação de parâmetros de incerteza;
6.  Validação de modelo por meio de consulta a stakeholders.

## Preparando ambiente

Carregando os pacotes necessários para o R. 

```{r}
#|warning: false

library(readxl)
library(tidyverse)

```

## Etapa 1 - Definição de escopo

A metodologia tem como escopo estimar a força de trabalho de cirurgiões dentistas atual e necessária para atuar em municípios brasileiros.

## Etapa 2 - Análise das necessidades de saúde bucal

A análise da necessidade de saúde bucal (NSB) foi construída a partir de três elementos: distribuição da população por faixa etária (P), prevalência de condições de saúde bucal (H) e procedimentos per capita (S).

A distribuição por faixa etária foi construída com base em dados do último censo (2022) e estão disponíveis na página do IBGE.Para fins de exemplificação, vamos trabalhar apenas com um município como referência: Palmas (TO). Depois escalamos os resultados para o Brasil todo. 

```{r}

pop_tocantins <- read_excel('~/saude_bucal/01_dados/pop_tocantins.xlsx')

```




